【裁判字號】    94,國貿上,1
【裁判日期】    950731
【裁判案由】    損害賠償
【裁判全文】
臺灣高等法院臺中分院民事判決         94年度國貿上字第1號
上  訴  人  廣三崇光百貨股份有限公司
法定代理人    裕
訴訟代理人  賴思達  律師
複  代理人  乙○○
被  上訴人  株式會社乃村工藝社
法定代理人  甲○○○（住同上）
訴訟代理人  林雅芬  律師
            陳鵬光  律師
上列當事人間請求損害賠償事件，上訴人對於民國94年5月27日
臺灣臺中地方法院92年度重訴字第139號第一審判決提起上訴，
本院於95年7月18日言詞辯論終結，茲判決如下：
    主      文
上訴駁回。
第二審訴訟費用由上訴人負擔。
    事      實
一、上訴人聲明求為判決：(一)原判決廢棄。(二)被上訴人在第一審
    之訴及假執行之聲請均駁回。(三)第一、二審訴訟費用均由被
    上訴人負擔。其陳述除與原判決記載相同者予以引用之外，
    另補稱：
  (一)按原審雙方爭執之「發注書」（原證一），其中署名之裕
    及起塚雅俊均為日本人，而該「發注書」也以日本文字記載
    ，所發文之對象即「株式會社乃村工藝社」亦屬日本公司，
    其中僅發文地點為台灣，基此，本件應屬涉外事件，原審未
    依涉外民事法律適用法之規定定其應適用之準據法，遽依我
    國法律為裁判，應有判決不適用法律之違法。再我涉外民事
    法律適用法第六條一項及二項規定：「法律行為發生債之關
    係者，其成立要件及效力，依當事人意思定其應適用之法律
    」、「當事人意思不明時，同國籍者依其本國法，國籍不同
    者依行為地法，行為地不同者以發要約通知地為行為地，如
    相對人於承諾時不知其發要約通知地者，以要約人之住所地
    視為行為地」。另上訴人於本審提出兩造尚未簽訂之「買賣
    合同」，其中第21條約定：「本合同的解釋根據日本法律，
    有關本合同的義務履行的訴訟裁判所為東京地方裁判所」。
    可知兩造當時係約定管轄法院為日本東京裁判所，準據法為
    日本法。故退步言，縱前揭「發注書」被認為是要約，惟該
    「發注書」之主要當事人均屬日本國人，且其內容均無載明
    適用之準據法，則無論依據我國涉外民事法律適用法之規定
    ，抑或前揭「買賣合同」第21條所載約定，均應適用日本國
    法律。
  (二)上訴人未與被上訴人約定以信用狀之簽發為系爭時鐘工程之
    付款條件。另報價書（即89年7月5日之御見積書，原審被證
    一）係被上訴人之代理人即日商岩井株式會社所發文，上訴
    人並未同意，況前開「發注書」亦無以信用狀為支付條件之
    約定，故上訴人未與被上訴人約定以信用狀為支付條件。又
    兩造當事人未明確約定以信用狀之簽發為付款條件，自無原
    判決所謂「被告拒絕開發信用狀給日商岩井株式會社，原告
    即不可能依兩造承攬契約之內容完成其工作」，原審以上訴
    人未開立信用狀之事，認為上訴人有違反民法第507條第1項
    之「定作人工作協力義務」等規定，判命上訴人負損害賠償
    責任，容有誤解。按「工作需定作人之行為始能完成者，而
    定作人不為其行為時，承攬人得定相當期限，催告定作人為
    之」、「定作人不於前項期限內為其行為者，承攬人得解除
    契約」此為民法第507條第1、2項所明定。本條之立法理由
    謂：「謹按工作需定作人之行為，如需由定作人供給材料，
    或由定作人指示，或需定作人到場，例如寫真畫像之類，始
    得完成者，定作人不為其行為，即無由完成工作，遇有此種
    情形，不得不保護承攬人之利益：：：自應予以解約之權」
    。準此，定作人之協力行為限於承攬之工作須定作人之行為
    方能完成者。退萬步言，縱使解釋上訴人有負簽發信用狀之
    義務，惟「未協力開信用狀」之情，核其性質乃在履行報酬
    之給付義務。蓋「民法第490條規定：稱承攬者，謂當事人
    約定，一方為他方完成一定之工作，他方俟工作完成，給付
    報酬之契約。又同法第505條第1項規定：報酬應於工作交付
    時給付之，無須交付者，應於工作完成時給付之。同條第二
    項規定：工作係分部交付，而報酬係就各部分定之者，應於
    每部分交付時，給付該部分之報酬。足見除當事人間另有特
    約外，定作人僅對於承攬人完成之工作，負有給付報酬之義
    務」（最高法院84年台上字第2227號判例要旨參照）。是以
    「開立信用狀」僅為承攬工作報酬給付方式之約定，非屬須
    由定作人供給材料，或由定作人指示，或須定作人到場，等
    工作協力性質，其理至明。
  (三)系爭發注書乃屬「要約之引誘」，非屬要約，故兩造間之契
    約並未成立。系爭發注書並未有確定之型號、價金，且約定
    雙方須另行簽訂契約，故該發注書顯然僅為要約之引誘。被
    上訴人於89年7月5日仍向上訴人提出新的報價單（即原審被
    證一之御見積書），足見兩造間之契約並未成立。另被上訴
    人所舉會議記錄，係以日文記載，又未經相關單位認證，已
    無形式上之證據能力。且該會議記錄乃被上訴人單方面所製
    作，其上未有上訴人之人員簽章，亦無實質之證明力。又縱
    認發注書為要約，但裕以上訴人名義所發出之系爭發注書
    乃無權代理，其未經上訴人公司承認，不生效力。蓋裕僅
    為經理人，訂購系爭人形時鐘乃上訴人公司SOSO二館之裝璜
    事務，非關百貨營業項目範圍，且台灣之SOSO百貨並非每家
    均有設置人形時鐘（例如高雄即無），故經理人並無訂購權
    限。且縱認兩造間契約已成立，該契約應屬買賣，而非承攬
    。被上訴人公司所製造之人形時鐘乃固定幾種型式尺寸，由
    訂購人選購，裝設僅係買賣之附帶，故其本質應為買賣而非
    承攬。不能僅因系爭人形時鐘之買者甚少，須事先訂購，即
    遽謂其為承攬契約。
  (四)我國民法第260條規定乃採「履行利益賠償主義」，認為損
    害賠償請求權係因債務不履行所發生，屬原債權之變換型態
    ，非因解除權之行使而新發生（最高法院90年度台上字第17
    79號判決參照）。故民法第260條規定解除權之行使，不妨
    礙損害賠償之請求，並非積極的認有新賠償請求權發生，不
    過規定因其他已發生之賠償請求權（給付不能或給付遲延）
    ，不因解除權之行使而受妨礙。故契約解除後，因契約消滅
    所生之損害，不得請求賠償，僅得請求原來債務不履行（給
    付遲延或受領遲延）之損害賠償。民法第260條所規定之損
    害賠償請求權，係專指因債務不履行之損害賠償而言（最高
    法院55年台上字第1188號、55年台上字第2727號判例意旨參
    照）。本件被上訴人未舉證證明系爭時鐘已完成，其所提出
    之文件、照片均無法證明系爭時鐘於上訴人發出發注書時即
    開始製作，亦無法證明系爭時鐘已完成。民法第216條之1規
    定：「基於同一原因事實受有損害並受有利益者，其請求之
    賠償金額，應扣除所受之利益」，而民法第507條第2項規定
    ，請求因契約解除而生之損害賠償，應扣除因此而獲得之利
    益及減省之費用。本件縱認上訴人應賠償，但被上訴人因解
    除契約而無庸給付系爭時鐘，亦無庸裝設時鐘，獲有利益，
    且該時鐘必然仍有其市場價值，非屬毫無價值之廢物，依損
    益相抵原則，自應從賠償額中扣除。
  (五)上訴人因921地震以致歷經長時間翻找，才於近日在眾多檔
    案堆中找到當初兩造尚未簽訂之「買賣合同」，由此份「買
    賣合同」可以證明本件契約確實尚未成立。依據系爭「發注
    書」所載：「本案之日本方面契約代理人為『日商岩井株式
    會社』，雙方應盡速進行協議後，簽訂契約」之約定，被上
    訴人須透過其代理商「日商岩井株式會社」與上訴人簽訂契
    約，因此被上訴人乃委託其代理商日商岩井株式會社持上開
    「買賣合同」到台灣與上訴人磋商簽約，但協商結果，並未
    談妥買賣條件，故上訴人並未簽約，可見兩造間之契約確實
    尚未成立。況依上開「買賣合同」第三條特別約定：「本合
    同自甲方收到乙方按第五條開出的信用證時開始生效」。足
    見上訴人開具信用狀並交付被上訴人代理商「日商岩井株式
    會社」乃本件契約之特別生效要件，而本件因買賣條件未談
    妥，因此上訴人未簽約，當然亦未開具信用狀，準此，本件
    契約確未成立甚明。
  (六)而請求債務不履行（給付遲延或受領遲延）之損害賠償，於
    債務人給付遲延時，債權人僅得請求因遲延所生之損害，不
    得請求替補賠償。在給付遲延因而解除契約之情形，債務人
    之免為給付，為解除權行使之結果，在未經解除以前，債務
    人雖係遲延給付，無須以「替補賠償」代替原來給付。如解
    為契約解除，債權人即得請求替補賠償，以代因解除而免為
    給付之債務，即無異新發生之損害賠償請求權，屬於契約消
    滅所生之損害賠償，與「履行利益賠償主義」不符。而債權
    人受領遲延時，債務人僅得請求其賠償提出及保管給付物之
    必要費用（民法第240條）。最高法院88年台上字第763號判
    決「債權人受領遲延，僅為權利之不行使，除有民法第 240
    條之適用，債務人得請求賠償提出及保管給付物之必要費用
    ，或當事人間另有特別約定外，殊不負任何之賠償責任」。
    蓋受領遲延乃債權人之遲延，與真正債務不履行有異，其主
    要之法律效果乃減輕債務人之責任（民法第227條至239條）
    ，故債權人受領遲延，除民法第240 條之特別規定外，原則
    上債務人不得請求其他損害賠償。故本件縱認上訴人有受領
    遲延之情形，被上訴人亦僅得依據民法第240條規定請求賠
    償提出及保管給付物之必要費用，被上訴人竟起訴請求替補
    賠償，顯然無據。
二、被上訴人聲明求為判決：(一)上訴駁回。(二)第二審訴訴訟費用
    由上訴人負擔。其陳述除與原判決及前審判決記載相同者予
    以引用之外，另補稱：
  (一)按民事訴訟法第196條規定：「攻擊或防禦方法，除別有規
    定外，應依訴訟進行之程度，於言詞辯論終結前適當時期提
    出之。當事人意圖延滯訴訟，或因重大過失，逾時始行提出
    攻擊或防禦方法，有礙訴訟之終結者，法院得駁回之。攻擊
    或防禦方法之意旨不明瞭，經命其敘明而不為必要之敘明者
    ，亦同」。同法就第二審訴訟程序於第447條第1項本文亦規
    定：「當事人不得提出新攻擊或防禦方法」。觀諸上開規定
    可知，當事人不得逾時提出攻擊防禦方法，於第二審更不得
    提出新主張，否則，當事人若於第二審提出新攻擊防禦方法
    ，法院自不應審酌，以維訴訟經濟，避免程序延宕。查本件
    被上訴人於92年1月29日向原審起訴，至94年5月11日辯論終
    結後於同年月27日作成判決，其間歷時近2年半，開庭10餘
    次，針對本件之管轄權、準據法、契約性質等，上訴人於原
    審不僅從未爭執，更在原審應訴，並以我國法為抗辯，且上
    訴人亦認為系爭時鐘契約有我國民法承攬章節之適用（例如
    ，上訴人於原審所提答辯二狀第肆、一項）。迺上訴人於原
    審對之作出不利之判決後，竟改口辯稱本件準據法為日本法
    、原審法院無管轄權、系爭時鐘契約為買賣契約云云，並提
    出在原審中從未出現之「買賣合同」，上訴人顯然逾時提出
    上開攻擊防禦方法，有違誠信，揆諸上開民事訴訟法第196
    、447條之規定，對於上訴人前揭辯詞即應予駁回。
  (二)民事訴訟法第447條第1項規定：「當事人不得提出新攻擊或
    防禦方法。但有下列情形之一者，不在此限：一、因第一審
    法院違背法令致未能提出者。二、事實發生於第一審法院言
    詞辯論終結後者。三、對於在第一審已提出之攻擊或防禦方
    法為補充者。四、事實於法院已顯著或為其職務上所已知或
    應依職權調查證據者。五、其他非可歸責於當事人之事由，
    致未能於第一審提出者。六、如不許其提出顯失公平者」。
    可知除有前述例外情形外，禁止當事人於第二審提出新攻擊
    防禦方法。查上訴人主張原審未依職權調查管轄權有無及準
    據法為何，顯然違背法令云云，不符合民事訴訟法第447第1
    項但書所規定得提出新攻擊防禦方法之例外情形，故上訴人
    仍不得提出新攻擊防禦方法。況民事訴訟法第25條規定：「
    被告不抗辯法院無管轄權，而為本案之言詞辯論者，以其法
    院為有管轄權之法院」。可知法院無須職權聞問調查其管轄
    權之有無，只要被告不抗辯法院之管轄權限而為本案言詞辯
    論時，法院即有管轄權，上訴人主張原審未職權調查管轄權
    之有無，乃違背法令，故其得提出新攻擊防禦方法云云，洵
    不可採。另涉外民事法律適用法第6條第1項規定：「法律行
    為發生債之關係者，其成立要件及效力，依當事人意思定其
    應適用之法律」。可知因法律行為發生債之關係時，關於其
    成立要件與效力，當事人在實體法上就其準據法有處分權，
    得自主決定其應適用之法律，則在程序上當事人亦應有程序
    處分權，若當事人一方不抗辯他方主張適用之準據法而為本
    案之言詞辯論，或該一方亦與他方為相同準據法之適用時，
    當事人嗣後即不得主張兩造不爭執之準據法為錯誤，法院亦
    無須職權調查準據法，上訴人主張原審未職權調查準據法，
    乃違背法令，故其得提出新攻擊防禦方法云云，殊無足採。
    反之上訴人於原審歷時近2 年半，開庭10餘次，均未主張原
    審欠缺管轄權及準據法為日本法，遲至上訴二審始提出新攻
    擊防禦方法，主張原審無管轄權及原判決誤用準據法，意欲
    推翻兩造已盡充分攻防之原判決，顯然有害於程序安定性及
    訴訟經濟之要求，且違反適時提出主義，並造成訴訟遲滯之
    結果，更損害被上訴人於原審投入之勞力、時間、費用等程
    序利益，是禁止上訴人提出前揭逾時抗辯，非但無上訴人所
    言顯失公平之情形，反可落實適時提出主義之要求，有助於
    維護兩造間公平與平等。反之若准其於上訴提出此等新攻擊
    防禦方法，則對於被上訴人顯失公平！
  (三)又「按法律行為發生債之關係者，其成立要件及效力，依當
    事人意思定其應適用之法律，涉外民事法律適用法第六條第
    一項定有明文。所謂當事人意思，包含明示之意思、默示之
    意思及推定或假設之意思。系爭運送契約既係以我國基隆港
    為卸載地，則上訴人究否完全履行其運送責任，自須船舶抵
    基隆卸載系爭貨物並交付受貨人後，方得確定，是本件就運
    送契約債務不履行部分而言，契約當事人間要係默示以我國
    法律為準據法甚明」（最高法院88年台上字第1569號判決意
    旨）。查系爭時鐘契約之履行地在我國，且本件係上訴人在
    我國拒不開立信用狀，違反協力義務、給付遲延等，即債務
    不履行地亦在我國，是被上訴人依債務不履行等規定起訴請
    求上訴人負損害賠償責任，揆諸前揭最高法院見解，應認兩
    造已有明示、默示以我國法律為準據法甚明。況兩造於原審
    始終均係依我國法律相互提出主張及抗辯，足證兩造不僅於
    締約時自始即合意以我國法律為準據法，事後亦合意以我國
    法為本件準據法，實不容上訴人任意翻異，徵諸學者劉鐵錚
    、陳榮傳著述亦認：「當事人可否在訂約後乃至訴訟時，合
    意表示契約之準據法？由於現行法承認當事人意思自治原則
    ，允許當事人協議選擇願適用之法律，即所以期望減輕法院
    確定契約準據法之負擔，及公平保障雙方當事人權益，故關
    於當事人合意選擇準據法之『時』，似無嚴格限定之必要，
    就法文用語言，實也應做如此解釋」。故兩造於締約時及訴
    訟中已明示、默示合意選用我國法為準據法，則原判決依據
    我國法為裁判，自無違誤。退萬步言之，本件縱以日本法為
    準據法，被上訴人請求上訴人給付日圓101,712,000 元，依
    日本法院之判例見解，亦為有理由。
  (四)上訴人88年6月10日之發注書乃係承諾，故系爭時鐘契約應
    已成立生效。上訴人為與台中新光三越百貨公司競爭，乃計
    畫成立台中廣三崇光SOGO百貨公司二館，並預定於88年11月
    11日開幕，後來台中廣三崇光SOGO百貨公司二館也的確於88
    年12月5日開幕（原審原證14號）。因迪士尼人偶時鐘向為
    崇光SOGO百貨公司之標誌，而台中廣三崇光SOGO百貨公司二
    館成立後，上訴人在台中即需二座迪士尼人偶時鐘，尚欠一
    座，故上訴人乃向被上訴人接洽訂製，被上訴人為此依上訴
    人指示於88年3月底提供概算書（原審原證7號）計畫書（原
    審原證8號）予上訴人，其中五乘五型時鐘報價日幣86,866,
    000元，三乘九型時鐘報價日幣101,712,000元（原審原證7
    號），未久上訴人當時之販促部副總經理起塚雅俊即表示訂
    製三乘九型時鐘，此有證人遠藤彰及清水崇道之證言在卷可
    稽（原審93年12月19日辯論期日筆錄）。嗣被上訴人之員工
    遠藤彰及清水崇道於88年5月30日來台與上訴人開會（按：
    上訴人不爭執清水崇道確於88年5月30日入境台灣），會中
    兩造對於系爭時鐘之型號及報酬已有共識，因上訴人一再向
    被上訴人表示上訴人之二館將於88年11月11日開幕，時間相
    當緊迫，而被上訴人製作迪士尼人偶時鐘亦須耗費相當時間
    ，兩造乃就已有之共識，約定由上訴人向被上訴人提供「發
    注書」，被上訴人即開始製作系爭時鐘，此據證人遠藤彰證
    述：「1999年5月30日我到台灣，公司派我親自來台灣廣三
    公司拜訪起塚先生、上垣先生、裕先生，主要談的就是時
    鐘裝設地點以及工期的問題，當時我是以要製作該時鐘的前
    提來拜訪他們的，我是在5月31日的時候到廣三拜訪的。我
    記得當時廣三方面說二號店11月要開店，不趕快作契約下單
    的話會來不及，當時決定要做三乘九的時鐘，並決定相關發
    注書（就是廣三跟乃村下單的契約），雙方約定廣三公司給
    乃村一個發注書，乃村就要開始製作時鐘」、證人清水崇道
    證述：「1999年5月的時候，我有與遠藤先生到台灣拜訪
    裕先生，當時裕先生提到說要製作時鐘：：：當時就我的
    瞭解，被告方面已經決定要製作三乘九型號的時鐘。回日本
    之後，6月3日的時候，我有發一份傳真給裕先生，該傳真
    就是談到希望被告方面給我們發注書。之後，6月10日的時
    候，裕先生有傳真一份發注書給我們公司，之後公司就開
    始製作該時鐘」等語（原審93年12月29日辯論期日筆錄）在
    卷。而清水崇道於88年6月3日發出予上訴人之傳真內容略以
    ：「時鐘本體部分，大致上要件可獲同意，故在正式契約之
    前先下訂單，即根據訂單開始製作。目前預定開幕日為11月
    11日，由於時鐘本體之製作必須花費一定期間，所以進度非
    常緊迫。因此，如上所述，謹懇請先惠予下訂單。格式已交
    付上垣先生，懇請於本週內惠予答覆」（原審原證15號）。
    上訴人隨即針對此傳真於88年6月10日發出系爭發注書（原
    審原證1號），內載交易金額為三乘九型時鐘之報價價格即
    101,712,000日圓，時鐘交期亦為原審原證15號傳真所述上
    訴人二館開幕日88年11月11日（原審原證1號）。依上可知
    ，兩造就系爭時鐘契約之標的（五乘九型時鐘）、對價（日
    圓101,71 2,000）等契約必要之點均已意思表示合致，故針
    對被上訴人之要約，上訴人88年6月10日之發注書即係承諾
    ，且被上訴人收到上訴人發注書後亦已向上訴人確認表示承
    作，因此，系爭時鐘契約確已成立生效無疑。上訴人謂系爭
    發注書僅屬「要約之引誘」云云，不足據採。
  (五)民法第161條第1項規定：「依習慣或依其事件之性質，承諾
    無須通知者，在相當時期內，有可認為承諾之事實時，其契
    約為成立」。同條第2項規定：「前項規定，於要約人要約
    當時預先聲明承諾無須通知者，準用之」。觀諸上開規定可
    知，依事件之性質或當事人之意思，承諾無須通知者，若在
    相當期間內有可認為承諾之事實時，縱未向要約人為承諾，
    亦無礙契約之成立生效。關此，學者史尚寬教授著述：「依
    事件之性質，承諾無須通知情形有種種：：：(三)因當事人間
    事務上之關聯，例如要約係基於要約受領人所為要約之誘引
    ，而其內容切合於要約受領人之願望，或所為要約係引據前
    此口頭上之協定。(四)勞務之給付有緊急性，或其事項須迅為
    決定者…要約人聲明承諾無須通知要約人如表明承諾無須通
    知，則要約受領人無須為承諾通知。於有可認為承諾之事實
    時，契約即為成立。其表示方法，得為明示或默示：：：如
    何事實，始可認為有承諾之意思，應個別的具體的決定。一
    般的履行行為或其準備行為：：：承諾人既非以使要約人知
    其有承諾意思為目的而為其行為，故無須對於要約人為之，
    更無須達到於要約人」（見原審附件23）；王澤鑑教授著述
    ：「民法第161條所謂有可認為承諾之事實，其主要情形有
    二：(一)履行行為：：：或為履行契約而準備：：：本書認為
    所謂可認為承諾之事實，應解為係承諾之意思依一定之事實
    而實現之，不必通知要約人，係承諾意思表示須經受領，始
    生效力之例外，故德國學者稱之為無須受領之意思表示」（
    原審附件24）可參。故縱認上訴人88年6月10日之發注書乃
    係要約，惟上訴人該要約係基於被上訴人所提報價、傳真及
    被上訴人員工於88年5月底來台商議等所為之要約引誘，且
    被上訴人該要約引誘之內容切合於上訴人之願望，另上訴人
    再三向被上訴人表示台中廣三崇光SOGO百貨公司將於88年11
    月間開幕，確有製作系爭時鐘提供給付之急迫性，則基於當
    事人間事務上之關聯性及給付之緊急性，依事件之性質，承
    諾實無須通知。何況，被上訴人於88年6月3日向上訴人發傳
    真表示：「時鐘本體部分，大致上要件可獲同意，故在正式
    契約之前先下訂單，即根據訂單開始製作。目前預定開幕日
    為11月11日，由於時鐘本體之製作必須花費一定期間，所以
    進度非常緊迫。因此，如上所述，謹懇請先惠予下訂單。格
    式已交付上垣先生，懇請於本週內惠予答覆」在先，故依兩
    造之意思，顯然承諾亦無須再另外通知，祇要上訴人下訂單
    ，被上訴人就會根據訂單開始製作，系爭時鐘契約即成立生
    效。而被上訴人確已依上開訂單製作系爭時鐘，並於88年9
    月14日完工（原審原證16號、原證17號），且已於88年9月
    22日將系爭時鐘運到日商岩井之倉庫準備交上訴人（原證17
    號、原證18號），此等履約行為亦應可認為被上訴人有承諾
    之事實，是以系爭時鐘契約自已成立生效。
  (六)再「主張契約關係之存在者，雖不能證明其契約締結之事實
    ，但依契約履行之事實，足以推定其契約關係之存在時，自
    不容契約當事人無端否認」（最高法院21年上字第3046號判
    例意旨參照），可知，依契約履行之事實，亦可推知契約關
    係之存在，不容契約當事人無端否認契約之締結。查被上訴
    人業已依兩造間88年5月底之會議共識及原審原證1號之上訴
    人訂單製造系爭時鐘完成，且上訴人其後以921 地震為由請
    求被上訴人延緩運送系爭時鐘，嗣後更與被上訴人商議運送
    系爭時鐘等（原審原證2號及原證3號，以及原審93年12月29
    日言詞辯論筆錄之遠藤彰證言），凡此契約履行之外顯事實
    ，均足以推知系爭時鐘契約確已於88年間成立生效，不容上
    訴人任意否認。
  (七)系爭時鐘契約已於88年6月間成立生效，故不因1年多後另行
    提出之報價單或買賣合同，而受影響。系爭時鐘已於88年9
    月間製作完工，被上訴人將之運至日商岩井之倉庫，準備交
    予上訴人，上訴人卻假借各種藉口拒不履約，亦不開具信用
    狀（L/C），以致系爭時鐘無法運交上訴人，仍存放於日商
    岩井之倉庫保管中，日商岩井為此亦向被上訴人請求支付倉
    儲保管費等（原審原證12號、原證18號），故此部分費用支
    出應由上訴人負擔，是日商岩井另向上訴人報價，或兩造縱
    就原審原證1號發注書為協議之契約非必要之點等事項於系
    爭時鐘契約成立生效後有所接觸，亦無不合。至信用狀之開
    立並非系爭時鐘契約之成立或生效要件，上訴人援引最高法
    院67年度台上字第3206號判決，主張因其未開具信用狀予被
    上訴人，故本件契約未成立生效云云，即無足取。另上訴人
    爭執會議記錄、傳真、存證信函、報價資料及解說圖之真正
    ，卻未據說明其之理由；裕於系爭時鐘契約簽訂時擔任上
    訴人之經理人，其等就上訴人營業所需而新設系爭時鐘，應
    有締結系爭時鐘契約之代理權，上訴人主張裕無代理權云
    云，均無理由。
  (八)系爭時鐘契約之性質為承攬，是縱暫不論上訴人係逾時提出
    攻擊防禦方法，上訴人主張系爭時鐘契約應屬買賣，而非承
    攬云云，亦為無理由。按民法345條第1項規定：「稱買賣者
    ，為當事人約定一方移轉財產權於他方，他方支付價金之契
    約」，同條第2項規定：「當事人就標的物及其價金互相同
    意時，買賣契約即為成立」。又同法第490條第1項規定：「
    稱承攬者，謂當事人約定，一方為他方完成一定之工作，他
    方俟工作完成，給付報酬之契約」。可知買賣契約重在財產
    權之移轉，而承攬契約重在工作之完成。系爭時鐘係被上訴
    人依上訴人發出系爭發注書後專門為上訴人製作，並須由被
    上訴人負責裝設完成，故系爭時鐘契約乃重在工作之完成，
    屬承攬契約，應十分明確，此徵諸系爭發注書使用「世界人
    偶時鐘之製作及裝設」，而非「世界人偶時鐘之買賣」等用
    語，且系爭發注書之特記事項第2條規定工作之「終止」及
    其費用調整，相當於我國民法第511條規定之定作人任意終
    止權（以上均見原審原證1號），益可明瞭系爭時鐘契約乃
    屬承攬契約，上訴人主張系爭時鐘之裝設僅係買賣之附帶，
    故其本質應為買賣云云，洵屬誤解。至上訴人提出「買賣合
    同」，主張系爭時鐘契約之性質為買賣云云，惟系爭時鐘契
    約業已於88年6月間成立生效，自不受1年多後提出所謂「買
    賣合同」而受影響，況上訴人一方面主張該「買賣合同」並
    未簽立，兩造間契約尚未成立，另方面又依該不成立之「買
    賣合同」，主張系爭時鐘契約之性質如何如何，兩相矛盾，
    自不可採。
  (九)上訴人遲未開立信用狀，違反其民法第507 條規定之協力義
    務，被上訴人自得依據民法507條規定解除契約並請求損害
    賠償。上訴人未依約開立信用狀，已違反民法第507條定作
    人之協力義務，被上訴人自得解除契約並請求損害賠償。按
    民法第490條第1項規定：「稱承攬者，謂當事人約定，一方
    為他方完成一定之工作，他方俟工作完成，給付報酬之契約
    」。可知工作之完成即為承攬人依承攬契約應履行之債務，
    因此，民法第507條第1項規定：「工作需定作人之行為始能
    完成者，而定作人不為其行為時，承攬人得定相當期限，催
    告定作人為之」，只要承攬人履行債務需定作人之協力時，
    即有該條適用。被上訴人為履行系爭時鐘契約之債務，完成
    系爭時鐘之製作及安裝，雙方約定由上訴人協力開立信用狀
    ，以為裝船安排交付之前提，此非上訴人協力開立信用狀實
    不克為之，故上訴人未開立信用狀，並非單純給付報酬之問
    題，其確已違反協力義務，被上訴人自得依民法第507條規
    定解除契約，請求損害賠償。而被上訴人據民法第507條解
    除契約後，得請求「因契約解除而生之損害」，其內容包括
    承攬人所服勞務之報酬。「按承攬人承攬工作之目的，在取
    得報酬。民法第511條規定工作未完成前，定作人得隨時終
    止契約，但應賠償承攬人因契約終止而生之損害。因在終止
    前，原承攬契約既仍屬有效，是此項定作人應賠償因契約終
    止而生之損害，自應包括承攬人已完成工作部分之報酬及其
    就未完成部分應可取得之利益」（最高法院92年度台上字第
    738號民事判決意旨參考）。查被上訴人於解除系爭時鐘契
    約時已完成新設系爭時鐘之工作，本得向上訴人請求報酬計
    日圓101,712,000元，契約解除後，因契約關係消滅致被上
    訴人無從向上訴人請求承攬報酬，此即為被上訴人因契約解
    除而生之損害之一，被上訴人依法自得向上訴人請求賠償。
    又損益相抵之成立，須符合兩項要件，其一須本於同一原因
    事實，二為受有損害而同時受有利益。本件系爭人形時鐘係
    迪士尼專門授權SOGO百貨使用，為SOGO百貨之標識，並非其
    他百貨公司或企業所得使用，被上訴人專為上訴人所製作，
    欠缺流通性，不可能轉售予第三人藉以獲利，被上訴人尚且
    須支付保管系爭時鐘之倉儲費用，故無損益相抵之適用。上
    訴人主張被上訴人請求損害賠償應扣減因此所獲利益及減省
    之費用云云，並無理由。
  (十)退萬步言之，系爭時鐘契約縱未成立，被上訴人亦得依民法
    245條等締約過失、無因管理等規定向上訴人請求。上訴人
    因信賴系爭時鐘契約成立、生效所支出之費用及所受之損害
    ，得依民法245條等締約過失向上訴人請求。又上訴人有意
    新設系爭時鐘，被上訴人未受委任，亦無義務，為其完成系
    爭時鐘之新設，且系爭時鐘之新設符合上訴人需要而有利上
    訴人，此由上訴人指示被上訴人準備將系爭時鐘裝船（見原
    證二號），更可知被上訴人新設系爭時鐘係不違背上訴人之
    意思，故被上訴人為上訴人利益新設系爭時鐘，已對上訴人
    構成民法第172條及第176條第一項規定之無因管理，自得請
    求上訴人償還所支出必要或有益之費用及自支出時之利息、
    清償所負擔之債務及賠償損害。
    理      由
一、被上訴人主張：上訴人廣三崇光百貨股份有限公司於88年間
    ，計畫成立台中廣三崇光SOGO百貨公司二館，並預定於88年
    11月11日開幕，其後亦確於同年12月5日正式開幕。因迪士
    尼之世界人形時鐘向為廣三崇光SOGO百貨公司之標誌，上訴
    人遂向被上訴人接洽訂製一座，被上訴人乃依上訴人指示，
    於88年3月26日提出有關世界人形時鐘之報價資料（概算書
    ）等予上訴人，其中五乘五型時鐘報價日幣8686萬6000元、
    三乘九型時鐘報價日幣1億0171萬2000元。當時上訴人公司
    副總經理起塚雅俊即表示欲訂製三乘九型時鐘，嗣被上訴人
    之員工遠藤彰與清水崇道於88年5月30日來台與上訴人開會
    當面磋商，會中兩造對於時鐘之型號、金額及安裝事宜已有
    共識，因上訴人一再表示廣三崇光SOGO百貨公司二館即將於
    88年11月11日開幕，時間相當緊迫，而被上訴人製作系爭時
    鐘亦須耗費相當時間，兩造乃約定先由上訴人向被上訴人提
    出訂單（發注書），被上訴人隨即開始製作，故88年6月2日
    遠藤彰與清水崇道離台返抵日本後，隔日遠藤彰即依上開會
    議磋商之結論，指示清水崇道作成88年6月3日之傳真發出予
    上訴人，內容略以：「時鐘本體部分，大致上要件可獲同意
    ，故在正式契約之前先下訂單，即根據訂單開始製作。目前
    預定開幕日為11月11日，由於時鐘本體之製作必須花費一定
    期間，所以進度非常緊迫。因此，如上所述，僅懇請先惠予
    下訂單。格式已交付上垣先生，懇請於本週內惠予答覆」等
    語，上訴人對傳真無異議，隨即由當時為上訴人公司總經理
    現為董事長之裕代為發出88年即西元1999年6月10日之訂
    單（發注書）表示承諾，其上並記載金額為日幣1億0171萬
    2000元、預定交貨日即為上訴人廣三崇光SOGO百貨公司二館
    開幕日88年11月11日，故兩造對於系爭時鐘契約之標的（三
    乘九型時鐘）、金額（日幣1億0171萬2000元）意思表示已
    合致而生效成立。被上訴人於接獲上訴人之訂單（發注書）
    後，隨即開始製作系爭時鐘，業於88年9月14日完工，並於
    88年9月22日將之運送至日商岩井株式會社，準備運交上訴
    人。惟上訴人卻以臺灣發生921大地震及上訴人公司負責人
    曾正仁遭羈押為由，請求被上訴人延緩運送，被上訴人只得
    待上訴人進一步之指示。嗣於88年12月20日兩造與日商岩井
    株式會社在上訴人店長室召開會議，改約定於89年2月中旬
    交貨，上訴人指示被上訴人安排系爭時鐘裝船運送等履約事
    宜，並約定系爭時鐘之運送以上訴人開立信用狀為條件，然
    上訴人卻遲未履行先行開立信用狀之協力義務，被上訴人除
    陸續至89年底曾多次來台洽談，此後至起訴前亦多次與上訴
    人聯繫履約事宜，上訴人仍不予置理，甚至於89年3月4日表
    示兩造間自始未成立系爭時鐘定作契約，被上訴人不得已乃
    於90年11月30日，以台北仁愛路24支郵局第1479號存證信函
    ，催告上訴人於函到後五日內開立信用狀，惟上訴人逾期仍
    不為履行，被上訴人依民法第507條第2項規定，以91年2月1
    日台北仁愛路24支郵局第57號存證信函，對上訴人表示解除
    系爭時鐘定作契約，並請求賠償因契約解除而生之損害。系
    爭時鐘係被上訴人依上訴人發出系爭發注書後專門為上訴人
    製作，並須由被上訴人負責裝設完成，故系爭時鐘契約乃重
    在工作之完成，其性質屬承攬契約，因上訴人未開立信用狀
    ，已違反定作人之協力義務，被上訴人已依民法第507條規
    定解除契約，被上訴人因契約解除而生之損害，至少包括系
    爭時鐘契約所生利潤及系爭時鐘之製造成本，合計即為日圓
    101,712,000元。再者，縱認系爭時鐘契約未成立生效，上
    訴人亦應負民法第245條之1締約上過失責任，被上訴人仍得
    依民法無因管理之規定請求上訴人償還費用及賠償損害。為
    此提起本訴，請求上訴人如數賠償上開金額之損害等語。
二、上訴人則以：本件係屬涉外事件，依兩造尚未簽訂之「買賣
    合同」，於其中第21條約定：「本合同的解釋根據日本法律
    ，有關本合同的義務履行的訴訟裁判所為東京地方裁判所」
    ，可知兩造當時係約定管轄法院為日本東京裁判所，準據法
    為日本法。原審未依涉外民事法律適用法之規定定其應適用
    之準據法，遽依我國法律為裁判，應有判決不適用法律之違
    法。又由上開兩造尚未簽訂之「買賣合同」，也可以證明本
    件契約確實尚未成立。又依據系爭訂單（發注書）所載，雙
    方應盡速進行協議後，簽訂契約，足徵上訴人已有預先聲明
    不受概算金額拘束，締結系爭時鐘契約之一切相關事宜，均
    委諸雙方協議後再簽訂契約，嗣因雙方協商結果，並未談妥
    買賣條件，故上訴人並未簽約，可見兩造間之契約確實尚未
    成立。且依承攬契約之性質，締約前先行磋商工作內容及報
    酬等準備行為，亦屬必要，而上訴人於概估預計花費之預算
    後，再商量工作內容及時鐘型錄，係屬當然，是該訂單（發
    注書）依民法第154條第1項規定，僅為要約引誘，無拘束上
    訴人之意。縱該訂單（發注書）被認定為要約，惟其內容，
    除記載概算金額為日幣1 億0171萬2000元外，惟關於承攬契
    約內容中所必要具備之時鐘型錄及施工內容方式付諸闕如，
    未具備契約之必要之點，則兩造間之系爭時鐘契約自屬尚未
    成立。又裕當時雖係上訴人公司之總經理兼董事，惟其對
    外並無以自己名義代表公司為法律行為之權限，故其所發出
    之訂單（發注書）不能對上訴人公司發生效力。系爭時鐘契
    約係由被上訴人一方以自己材料製造物品供給上訴人，而上
    訴人給付報酬，此謂之製作物供給契約，而製作物供給契約
    ，依國際貿易上之慣例，買方不開立信用狀或延誤開發信用
    狀，應認為無效或附帶之解除條件已成就，故如信用狀不開
    具或不能如期開立時，契約應歸於無效。查系爭時鐘契約既
    約定以信用狀之簽發為付款方式，且約定交貨日期為1999年
    11月11日，上訴人未於當日簽發信用狀予被上訴人，則系爭
    契約自應歸於無效。又上訴人未協力開立信用狀，核其性質
    乃在履行報酬之給付義務，縱使上訴人未協力開立信用狀，
    被上訴人仍可遵期完成系爭時鐘，足徵信用狀開立與否，純
    屬報酬給付時期之特別約定，要與工作須定作人之協力行為
    方能完成者無涉，被上訴人不能援引民法第507條第2項規定
    解除契約，請求賠償因契約解除而生之損害。又依系爭訂單
    （發注書）所載，預定交貨日期為88年11月11日，而國際貿
    易，出口商通常皆待收到信用狀後，始辦理貨物裝運手續，
    可見信用狀之交付，應先於貨物之交付，是被上訴人債務不
    履行之損害賠償請求權，若不另計船運期間，最遲亦應在88
    年11月11日後即得行使，否則被上訴人對系爭時鐘本體，於
    其依約完工日即1999年9 月14日亦應發生報酬請求權，被上
    訴人遲至91年2月1日始以台北仁愛路24支郵局第57號存證信
    函，對上訴人表示解除系爭時鐘定作契約，其解除權已逾同
    法第514條第2項所規定之一年除斥期間而不得行使，且迄至
    被上訴人92年1月29日起訴，已罹於民法第127 條第7款所定
    之2 年短期時效，上訴人自可拒絕給付。又被上訴人迄未舉
    證證明系爭時鐘業已製作完成，且其解除契約後無庸履行系
    爭時鐘之裝置工程及運送（含保險、關稅），所節省之費用
    以及未交付之系爭時鐘尚有市價之利益，基於損害與利益係
    屬同一原因發生之法理，亦應有損益相抵之適用，故本件被
    上訴人之訴為無理由等語，資為抗辯。
三、兩造前述主張及抗辯，其雙方所爭執之重點在於：本件是
    否應依涉外民事法律適用法之規定定其應適用之準據法為日
    本法？或兩造有約定管轄法院為日本東京裁判所，準據法為
    日本法？上訴人之經理人裕以上訴人名義向被上訴人發
    出訂單（發注書）是否具備代理權限？系爭時鐘定作契約是
    否成立生效？上訴人於本審提出兩造尚未簽訂之「買賣合同
    」，是否可以證明本件系爭時鐘定作契約確實尚未成立？上
    訴人未開立信用狀，是否影響本件契約之效力？被上訴人
    已否將系爭時鐘製作完成？若本件系爭時鐘定作契約已成
    立生效，被上訴人主張上訴人有民法第507條第1項之情形，
    依同條第2 項規定行使解除權，是否有理由？又被上訴人行
    使契約解除權是否已逾同法第514條第2項所規定之一年除斥
    期間？如認被上訴人得行使民法第507條之解除權，就契
    約解除而生之損害賠償請求權，是否已因時效完成而消滅？
    如認被上訴人可依民法第507條第1項解除契約，其可得請
    求損害賠償之金額若干？亦即本件損害賠償如何計算？上訴
    人主張依民法第216條之1損益相抵，是否有理由？如認被
    上訴人並無民法第507條第1項之解除權，上訴人拒絕開立信
    用狀，被上訴人得否行使民法第254條之解除權？並請求損
    害賠償？若認系爭時鐘契約未成立生效，上訴人是否應負
    民法第245條之1締約上過失責任？被上訴人得否依民法無因
    管理之規定請求上訴人償還費用及賠償損害？爰分析說明如
    下：
  (一)按「訴訟，由被告住所地之法院管轄」、「因契約涉訟者，
    如經當事人定有債務履行地，得由該履行地之法院管轄」、
    「被告不抗辯法院無管轄權，而為本案之言詞辯論者，以其
    法院為有管轄權之法院」，此為我國民事訴訟法第1條第1項
    前段、第12條、第25條分別所明定。又我國涉外民事法律適
    用法第六條第1、2項規定：「法律行為發生債之關係者，其
    成立要件及效力，依當事人意思定其應適用之法律」、「當
    事人意思不明時，同國籍者依其本國法，國籍不同者依行為
    地法，行為地不同者以發要約通知地為行為地，如相對人於
    承諾時不知其發要約通知地者，以要約人之住所地視為行為
    地」。本件被上訴人為設籍於東京之日商，上訴人係設籍於
    台中市之本國籍私法人。系爭契約，係由被上訴人為上訴人
    之台中廣三崇光SOGO百貨公司二館裝設三乘九型之迪士尼世
    界人偶時鐘。上訴人於88年間，計畫成立台中廣三崇光SOGO
    百貨公司二館，並預定於88年11月11日開幕（其後亦確於同
    年12月5 日正式開幕）。上訴人遂向被上訴人接洽欲訂製該
    時鐘一座，被上訴人乃於88年3月26日提出裝設世界人形時
    鐘之概算書（原審原證7號）、計畫書（原審原證8號）予上
    訴人，其中五乘五型時鐘報價日幣8686萬6000元、三乘九型
    時鐘報價日幣1億0171萬2000元，為要約之引誘。並指派其
    員工遠藤彰、清水崇道二人於88年5月30日來台與上訴人磋
    商，嗣於88年6月2日離台返回日本後，翌日被上訴人便發出
    傳真函予上訴人，內容略以：「時鐘本體部分，大致上要件
    可獲同意，故在正式契約之前先下訂單，即根據訂單開始製
    作。目前預定開幕日為11月11日，由於時鐘本體之製作必須
    花費一定期間，所以進度非常緊迫。因此，如上所述，僅懇
    請先惠予下訂單。格式已交付上垣先生，懇請於本週內惠予
    答覆」。而上訴人隨即由當時擔任公司總經理之裕（現為
    上訴人公司董事長）代為發出88年即西元1999年6月10日之
    訂單（即原審原證15號之發注書），向被上訴人訂製三乘九
    型之迪士尼世界人偶時鐘一座，載明定作物及工作內容為「
    世界人形時鐘之製作及設置」，金額為日幣1億0171萬2000
    元，預定交貨日期為88年11月11日。此據被上訴人提出前開
    概算書（原審原證7號）、計畫書（原審原證8號）、發注書
    （原審原證15號）影本附卷可稽，並為上訴人所不爭執。自
    可採為本件認定事實之基礎。
  (二)被上訴人主張其指派之員工遠藤彰、清水崇道二人來台與上
    訴人磋商，雙方對於時鐘之型號、金額及安裝事宜已有共識
    ，由於時間相當緊迫，兩造乃約定先由上訴人向被上訴人提
    出訂單（發注書），被上訴人隨即開始製作，亦即經雙方人
    員當面磋商後，已就被上訴人為上訴人之台中廣三崇光SOGO
    百貨公司二館裝設三乘九型之迪士尼世界人偶時鐘之系爭契
    約內容達成共識，雙方對於契約必要之點均已意思表示合致
    ，且約定只待上訴人提出訂單（發注書）作書面之確認，被
    上訴人隨即開始製作，故系爭契約，已於兩造人員當面磋商
    後就契約內容達成共識時，由被上訴人對上訴人為要約，並
    經上訴人提出訂單（發注書）而為承諾，是以系爭契約已有
    效成立。又縱認上訴人提出訂單（發注書）僅係要約，惟上
    訴人該要約既係基於被上訴人所提報價、傳真及被上訴人員
    工來台商議等所為之要約引誘，且被上訴人該要約引誘之內
    容切合於上訴人之願望，並上訴人再三表示台中廣三崇光SO
    GO百貨公司將於88年11月間開幕，確有製作系爭時鐘提供給
    付之急迫性，則基於當事人間事務上之關聯性及給付之緊急
    性，依事件之性質，承諾實無須通知。況被上訴人已於所發
    傳真表示：「時鐘本體部分，大致上要件可獲同意，故在正
    式契約之前先下訂單，即根據訂單開始製作：：：」在先，
    顯然承諾亦無須再另外通知，祇要上訴人下訂單，被上訴人
    就會根據訂單開始製作，系爭時鐘契約即成立生效。而被上
    訴人也確已依上訴人之訂單製作系爭時鐘，並於88年9月14
    日完工（原審原證16號、原證17號），將系爭時鐘運到日商
    岩井之倉庫準備交上訴人（原證17號、原證18號），此等履
    約行為亦應可認為被上訴人有承諾之事實，是以系爭時鐘契
    約自已成立生效等語。此雖為上訴人所否認，並以被上訴人
    之員工遠藤彰、清水崇道二人來台，並未與上訴人磋商達成
    共識，且上訴人公司總經理裕發出之訂單（發注書），只
    是要約之引誘，無拘束上訴人之意，雙方仍須再進行協議後
    另簽訂正式契約，故兩造間之系爭時鐘契約尚未成立云云抗
    辯。然查：被上訴人之員工遠藤彰、清水崇道二人來台與上
    訴人當面磋商後，雙方對於時鐘之型號、金額及安裝事宜已
    達成共識，此據證人遠藤彰證述：「1999年5月30日我到台
    灣，公司派我親自來台灣廣三公司拜訪起塚先生、上垣先生
    、裕先生，主要談的就是時鐘裝設地點以及工期的問題，
    當時我是以要製作該時鐘的前提來拜訪他們的，我是在5月
    31日的時候到廣三拜訪的。我記得當時廣三方面說二號店11
    月要開店，不趕快作契約下單的話會來不及，當時決定要做
    三乘九的時鐘，並決定相關發注書（就是廣三跟乃村下單的
    契約），雙方約定廣三公司給乃村一個發注書，乃村就要開
    始製作時鐘」、證人清水崇道證述：「1999年5月的時候，
    我有與遠藤先生到台灣拜訪裕先生，當時裕先生提到說
    要製作時鐘：：：當時就我的瞭解，被告方面已經決定要製
    作三乘九型號的時鐘。回日本之後，6月3日的時候，我有發
    一份傳真給裕先生，該傳真就是談到希望被告方面給我們
    發注書。之後，6月10日的時候，裕先生有傳真一份發注
    書給我們公司，之後公司就開始製作該時鐘」等語在卷（原
    審93年12月29日辯論期日筆錄）。再參被上訴人於88年6月3
    日所發傳真內容：「時鐘本體部分，大致上要件可獲同意，
    故在正式契約之前先下訂單，即根據訂單開始製作。目前預
    定開幕日為11月11日，由於時鐘本體之製作必須花費一定期
    間，所以進度非常緊迫。因此，如上所述，謹懇請先惠予下
    訂單。格式已交付上垣先生，懇請於本週內惠予答覆」觀之
    ，堪認被上訴人主張系爭契約，已於兩造人員當面磋商後就
    契約內容達成共識時，由被上訴人對上訴人為要約，並經上
    訴人提出訂單（發注書）而為承諾屬實。揆諸前揭涉外民事
    法律適用法之規定，被上訴人對上訴人發要約通知之行為地
    ，既係由員工遠藤彰、清水崇道二人來台與上訴人磋商雙方
    達成共識時，則其發要約通知之行為地在我國境內，自應適
    用我國之法律。況且縱令認為上訴人公司總經理裕發出之
    訂單（發注書），只是要約而非承諾，其發要約通知之行為
    地也在我國境內，仍應適用我國之法律。至上訴人另於本審
    提出所謂兩造尚未簽訂之「買賣合同」，以其中第21條約定
    ：「本合同的解釋根據日本法律，有關本合同的義務履行的
    訴訟裁判所為東京地方裁判所」，主張兩造當時係約定管轄
    法院為日本東京裁判所，準據法為日本法云云。然該紙買賣
    合同既尚未簽訂，上訴人一方面憑以主張兩造契約尚未簽訂
    ，一方面又以其內容憑以主張準據法及管轄法院，自無可取
    。從而，本件被上訴人於上訴人公司所在地之台中市，向原
    審法院對上訴人起訴，自不生無管轄權之問題。且本件發要
    約通知之行為地在我國境內，也應適用我國之法律。上訴人
    抗辯稱本件應依涉外民事法律適用法之規定定其應適用之準
    據法為日本法，且兩造有約定管轄法院為日本東京裁判所，
    準據法為日本法云云，不足遽採。
  (三)又民法第554條第1項規定：「經理人對於第三人之關係，就
    商號或其分號，或其事務之一部，視為其有為管理上之一切
    必要行為之權」。本件上訴人不爭執裕於88年間出具訂單
    （發注書）予被上訴人當時，係其公司之總經理兼董事，且
    依上訴人於原審92年3月14日之答辯中，亦自承「發注書及
    會議紀錄等文件尚屬公司經理人與被上訴人接洽過程中之磋
    商紀錄，並非代表答辯公司所為之意思表示」等情，足見
    裕係屬上訴人公司之經理人無誤。況裕嗣於本件起訴後之
    92年9月間起，亦被選任擔任上訴人公司之法定代理人，是
    裕於88年6月10日以上訴人公司「代表者」之名義所出具
    訂單（發注書）予被上訴人當時，確係以上訴人公司之經理
    人身分，並已獲得上訴人公司合法之授權而代理上訴人公司
    為定作之行為無疑。又上訴人公司係經營百貨業務，在其增
    設二館時，為吸引各階層顧客，而加強各種軟硬體設施，本
    為營業上所必須之行為，則身為經理人之裕為增加上訴人
    公司競爭力，以上訴人名義發出訂單（發注書）向被上訴人
    定作系爭人形時鐘，應認係上訴人公司營業上所為，具備合
    法代理權限。而民法第153條規定「當事人互相表示意思一
    致者，無論其為明示或默示，契約即為成立」、「當事人對
    於必要之點，意思一致，而對於非必要之點，未經表示意思
    者，推定其契約為成立，關於該非必要之點，當事人意思不
    一致時，法院應依其事件之性質定之」。本件兩造自88年3
    月間起就有關系爭人形時鐘定作，被上訴人先傳真相關資料
    ，繼派員來台與上訴人之人員當面磋商，最後上訴人由其經
    理人裕於88年6月10日發出訂單（發注書）予被上訴人，
    被上訴人隨即開始製作該人形時鐘，此除據證人即被上訴人
    之經理遠滕彰於原審證述甚詳外，並有被上訴人提出之該紙
    西元1999年6月10日訂單（發注書），其上有裕及起塚雅
    俊之簽名及印文，在卷可稽。而觀諸該發注書所載，就定作
    物及工作內容已明示為「世界人形時鐘之製作及設置」，金
    額為日幣1億0171萬2000元，預定交貨日期為88年11月11日
    。而被上訴人報價給上訴人之人形時鐘，有五乘五及三乘九
    等二種型號，其中三乘九型號之人形時鐘報價單（預算書）
    確為日幣1億0171萬2000元，核與上開發注書記載之金額相
    符。足見上訴人之經理人裕於88年6月10日發予被上訴人
    上開發注書時，兩造已就工作之內容及金額，均相互為意思
    表示一致，亦即被上訴人報價為要約之引誘在先，嗣由雙方
    人員當面磋商達成定作之共識時，由被上訴人對上訴人為要
    約，再以傳真催促上訴人發出訂單（發注書）承諾，為書面
    之確認於後，顯然雙方已就契約重要之點達成意思合致，則
    兩造就製作設置系爭三乘九型號人形時鐘之契約，應認為已
    經成立生效，雙方均應受該契約之拘束。上訴人謂其經理人
    裕以上訴人名義向被上訴人發出訂單（發注書），不具備
    合法代理權限，且該發注書僅屬「要約之引誘」，系爭時鐘
    定作契約尚未成立生效云云，尚非可採。
  (四)上訴人所發系爭訂單（發注書）固有雙方應盡速進行協議後
    簽訂契約之記載，故上訴人於本審提出所謂兩造尚未簽訂之
    「買賣合同」，以該「買賣合同」並未簽立為由，抗辯稱兩
    造間契約尚未成立。惟如上所述，兩造間前揭交涉過程，由
    被上訴人報價為要約之引誘在先，嗣經雙方人員當面磋商達
    成定作之共識時，由被上訴人對上訴人為要約，再以傳真催
    促上訴人發出訂單（發注書）承諾，為書面之確認於後，雙
    方就契約重要之點，即承攬工作之內容及金額，相互為意思
    表示一致，已達成合意，該系爭時鐘契約即已生效成立，不
    因雙方事後未能正式簽訂「買賣合同」，而否定原已生效成
    立之契約效力。至於上訴人另提出被上訴人方面之代理商即
    日商岩井株式會社（日商岩井股份有限公司）於89年7月5日
    出具予上訴人之報價書（御見積書），欲用以證明斯時關於
    人形時鐘之價格仍在磋商中云云。然該岩井公司係被上訴人
    之日本代理商，於被上訴人製作完成系爭人形時鐘後，欲由
    日商岩井株式會社負責出口，其在出口前洽請上訴人開具信
    用狀時，併將有關人形時鐘製作完成之價格、裝設費用、運
    輸費、倉庫保管費用等報價給上訴人，以利上訴人開具信用
    狀，此日商岩井株式會社所為之報價行為，自無礙兩造已於
    88年6月10日成立系爭人形時鐘契約之認定。又國際貿易上
    是否有上訴人所稱「買方不開立信用狀或延誤開發信用狀，
    應認為無效或附帶之解除條件已成就」之慣例存在，本即存
    有疑義（最高法院85年台上字第2514號判決意旨參照）。況
    本件兩造間之契約性質應非單純之「買賣」關係，而應屬製
    造物供給契約。所謂製造物供給契約，乃當事人之一方以自
    己之材料，製造物品，供給他方，而他方給付報酬之謂。至
    於製作物供給契約之性質，係屬買賣或係承攬，原則上應解
    釋當事人之意思以決之。若意思不明，則解為係承攬與買賣
    之混合契約，當事人之意思重在工作物財產權之移轉者，認
    為買賣；重在工作物之完成時，認為承欖。若無所偏重或輕
    重不分明時，則係承攬與買賣之混合契約，關於工作物之完
    成，便適用承攬之規定，而關於工作物財產權之移轉，則適
    用買賣之規定。本件兩造之契約內容係「世界人形時鐘之製
    作及設置」，依契約內容係被上訴人應將人形時鐘製作完成
    並運送至台灣上訴人之百貨公司完成裝設，該契約內容顯係
    著重工作物之完成，故就本件而言，兩造之契約性質應屬承
    攬，而應適用有關承攬之規定。故本件上訴人未曾開發信用
    狀之行為，就本件而言，應無適用上開上訴人所聲稱之國際
    慣例之餘地。亦即，本件上訴人未開立信用狀給被上訴人或
    日商岩井株式會社，仍不影響本件契約之效力。
  (五)本件系爭世界人形時鐘業已由被上訴人製作完成，此經證人
    即被上訴人之經理遠藤彰及員工清水崇道二人於原審證述明
    確，並有該系爭時鐘已製作完成之照片62幀附卷可稽（見原
    審卷被上訴人93年8月4日補充理由(五)狀）。且該製作完成之
    系爭人形時鐘，放置於日商岩井株式會社之倉庫中，所須保
    管費用，已由日商岩井株式會社製單向被上訴人請求，被上
    訴人並已支出相關保管費用，亦經證人清水崇道於原審證述
    明確，並有被上訴人所提付款傳票、日商岩井株式會社保管
    費請求書（見原審卷被上訴人93年8月4日補充理由(五)狀證12
    、18）。足證本件被上訴人確已完成系爭人形時鐘之製作屬
    實。
  (六)民法第507 條規定：「工作需定作人之行為始能完成者，而
    定作人不為其行為時，承攬人得定相當期限，催告定作人為
    之」、「定作人不於前項期限內為其行為者，承攬人得解除
    契約，並得請求賠償因契約解除而生之損害」。上述第一項
    之規定，是為定作人工作協力義務。蓋工作之完成，有時須
    定作人協力，始能完成，如定作人不為協力，承攬人勢難完
    成其工作。故於定作人拒不履行其協力義務，承攬人自得定
    相當期限，催告定作人為之，倘定作人不於該期限內為其行
    為，承攬人自得解除契約並請求損害賠償。又民法第514 條
    第二項規定：「承攬人之損害賠償請求權或契約解除權，因
    其原因發生後一年間不行使而消滅」。此為關於承攬人行使
    其契約解除權之除斥期間規定。又承攬人行使解除權，其除
    斥期間依條文規定係「自原因發生時」起算，所謂「原因發
    生時」，應係指承攬人定期催告而定作人逾期不為其行為時
    而言。如經催告後，定作人不為其行為時，承攬人不妨再三
    定期為催告行為，則此除斥期間應自最後所定期限屆滿之日
    起算。本件兩造之契約係「世界人形時鐘之製作及設置」，
    依其契約內容係被上訴人應將人形時鐘製作完成並運送至台
    灣上訴人之百貨公司完成裝設，供上訴人公司營業使用，該
    契約內容顯係著重工作物之完成，業如前述，故就本件被上
    訴人之工作內容包括將時鐘製作完成、裝船運輸至台灣之上
    訴人公司處、在上訴人之百貨公司營業所完成所有裝設行為
    讓時鐘得以使用。而被上訴人業已完成系爭時鐘之製作，亦
    如前述，則被上訴人自仍須將已完成之時鐘運送至台灣以便
    裝設而完成兩造契約之約定，然本件被上訴人將系爭時鐘裝
    載運送至台灣，必須上訴人開立信用狀予被上訴人在日本之
    代理商日商岩井株式會社，該時鐘始能運送至台灣以利後續
    承攬工作內容之完成，亦即，倘上訴人拒絕開發信用狀予日
    商岩井株式會社，被上訴人即不能依兩造承攬契約之內容完
    成其工作，則被上訴人（即承攬人）之工作完成，實須上訴
    人（定作人）之協力行為（開發信用狀予日商岩井株式會社
    ）始能完成。故上訴人拒絕開發信用狀之行為，被上訴人自
    得依民法第507條第1項之規定，催告上訴人為開發信用狀行
    為，倘上訴人屆期仍不開發信用狀，被上訴人除得續為定期
    催告外，並得於最後定期限屆滿之日起算一年內，行使解除
    權，對上訴人表示解除系爭承攬契約。而本件被上訴人於88
    年9 月間完成系爭時鐘之製作後，即多次與上訴人協商信用
    狀開發事宜，因上訴人拒不簽發信用狀，其後被上訴人乃委
    託律師顧立雄於90年11月30日以台北仁愛路24支郵局第1479
    號存證信函催告上訴人於文到五日內依約簽發信用狀，上訴
    人係於90年12月1日收受該催告存證信函，有該存證信函及
    掛號郵件收件回執在卷可憑（原審起訴狀原證四及92年12月
    17補充理由(三)狀原證13）。則一年除斥期間之起算點，應自
    上訴人收受該存證信函翌日起算五天期滿後，即90年12月7
    日起算，被上訴人解除權之除斥期間應至91年12月6日屆滿
    。嗣因上訴人仍拒不開發信用狀，故被上訴人復委請律師於
    91年1月31日以台北仁愛路24支郵局第57號存證信函通知上
    訴人表示解除兩造之系爭時鐘製作契約，而上訴人復不爭執
    其已收受該解約意思表示之存證信函。故本件被上訴人行使
    民法507條第2項之解除權，並未逾一年之除斥期間，上訴人
    抗辯稱已逾一年之除斥期間云云，即非可採。
  (七)被上訴人於行使契約解除權後，依法即得對上訴人行使損害
    賠償請求權，且該損害賠償請求權依民法第514條第2項之規
    定，因其原因發生後一年間不行使而消滅。又本件被上訴人
    係於91年1 月31日以存證信函寄送上訴人表示解除契約之意
    思表示，並已合法送達上訴人，業如前述，而被上訴人係於
    92年1月29日向原審提起本件損害賠償訴訟（見起訴狀首頁
    所蓋之收件印戳日期），故被上訴人行使本件損害賠償請求
    權，距其解除契約之時間，顯未逾一年。上訴人抗辯被上訴
    人契約解除後之損害賠償請求權已罹一年之消滅時效云云，
    亦不可取。
  (八)按契約解除而生之損害賠償，通常即係指不履行契約所生之
    履行利益之損害賠償。而所謂履行利益者，謂法律行為有效
    為前提，於債務人履行該法律行為發生之債務以後，債權人
    可獲得之利益，由於債務人不履行債務，致債權人不能獲得
    此利益發生之損害，即對於履行利益之損害。就本件而言，
    被上訴人因上訴人違反開發信用狀之協力義務而依法解除兩
    造間之時鐘製作契約，倘上訴人履行該開發信用狀之協力義
    務，被上訴人本可獲得本件約定之報酬，故本件兩造所約定
    承攬人製作系爭形時鐘之報酬即日圓1 億0171萬2000元，自
    可認係被上訴人因本件契約解除所生之損害，從而，被上訴
    人請求上訴人賠償上述金額之損害，洵屬有據。又按民法第
    216條之1固規定：「基於同一原因事實受有損害並受有利益
    者，其請求之賠償金額，應扣除所受之利益」，惟損益相抵
    之成立，須符合兩項要件，其一為須本於同一原因事實，二
    為受有損害而同時受有利益。所謂受有利益，通常為本應支
    出而免為支出者。故有關利益之獲得，須與損害係於同一原
    因事實者為限，若其利益非基於與損害同一原因事實而發生
    ，則為另一法律問題，與損益相抵尚無關係。本件系爭人形
    時鐘係被上訴人專為上訴人所製作，就被上訴人而言，該系
    爭人形時鐘並無流通性，已無轉售他人藉以獲利之可能，被
    上訴人尚且須支付保管系爭時鐘之倉儲費用，故被上訴人能
    否謂受有利益，本即存有疑問。且被上訴人於交付該時鐘給
    上訴人前，即保有系爭人形時鐘之所有權，故被上訴人並非
    因其解除契約之故而受有取得該人形時鐘所有權之利益，自
    無損益相抵之適用。至於上訴人能否向被上訴人請求交付系
    爭人形時鐘，則屬另一法律問題。
四、綜上所述，本件並無上訴人抗辯所指應依涉外民事法律適用
    法之規定定其應適用之準據法為日本法，或兩造有約定管轄
    法院為日本東京裁判所，準據法為日本法之事實；上訴人之
    經理人裕以上訴人名義向被上訴人發出訂單（發注書）之
    所為，應認具備合法代理權限，系爭時鐘定作契約業已生效
    成立；至上訴人於本審提出兩造尚未簽訂之「買賣合同」，
    不能憑以證明本件系爭契約尚未成立；上訴人未開立信用狀
    ，亦不影響本件契約之效力；被上訴人業已依約將系爭時鐘
    製作完成；被上訴人主張上訴人有民法第507條第1項之情形
    ，而依同條第2 項規定行使解除權，為有理由；其行使契約
    解除權並未逾同法第514條第2項所規定之一年除斥期間；被
    上訴人於行使民法第507 條之解除權後，就契約解除而生之
    損害賠償請求權，距其起訴時未因時效完成而消滅；被上訴
    人依民法第507條第1項解除契約，其可得請求損害賠償之金
    額即為其承攬製作系爭形時鐘可得之報酬即日圓1 億0171萬
    2000元；上訴人主張依民法第216條之1損益相抵，為無理由
    ；至其餘兩造所爭執之被上訴人若無民法第507條第1項之解
    除權，上訴人拒絕開立信用狀，被上訴人得否依民法第 254
    條行使解除權？進而據此請求損害賠償？若認系爭時鐘契約
    未成立生效，上訴人是否應負民法第245條之1締約上過失責
    任？被上訴人得否依民法無因管理之規定請求上訴人給付？
    則均無庸再加以審酌。
五、本件被上訴人基於民法第507條第2項之規定，行使解除契約
    後之損害賠償請求權，請求上訴人給付被上訴人日圓1 億01
    71萬2000元，並自起訴狀繕本送達翌日即92年2月21日起至
    清償日止，按週年利率百分之五計算之利息，為有理由，應
    予准許。原審判命上訴人如數給付，並依兩造所陳酌定相當
    擔保併為准免假執行之宣告，並無不合。上訴意旨指摘原判
    決不當，求予廢棄改判，為無理由，其上訴應予駁回。
六、兩造其餘攻擊防禦方法，經本院斟酌後，認為均不足以影響
    本件判決結果，爰不一一論列，併此敘明。
七、據上論結，本件上訴為無理由，依民事訴訟法第449條第1項
    、第78條，判決如主文。
中    華    民    國    95    年    7    月    31     日
                      民事第五庭審判長法  官   林陳松
                                      法  官   邱森樟
                                      法  官   古金男
以上正本係照原本作成。
如對本判決上訴，須於收受判決送達後二十日內向本院提出上訴
書狀，其未表明上訴理由者，應於提出上訴後二十日內向本院提
出上訴理由書 (須按他造人數附具繕本)。
上訴時應提出委任律師為訴訟代理人之委任狀。具有民事訴訟法
第四百六十六條之一第一項但書或第二項之情形為訴訟代理人者
，另應附具律師及格證書及釋明委任人與受任人有該條項所定關
係之釋明文書影本。
                                      書記官   詹錫朋
中    華    民    國    95    年    7     月    31    日
                                                      Ｂ


司法院資訊處製作；財團法人民間司法改革基金會備份。
